【裁判字號】    98,再,1
【裁判日期】    980617
【裁判案由】    詐欺
【裁判全文】
臺灣雲林地方法院刑事判決                 98年度再字第1號
公  訴  人  臺灣雲林地方法院檢察署檢察官
被      告  劉雪雲
上列被告因詐欺案件，經檢察官聲請簡易判決處刑（97年度偵字
第733 號），本院北港簡易庭於民國97年4 月8 日以97年度港簡
字第82號判決（於97年5 月5 日確定），經檢察官聲請再審，本
院北港簡易庭以98年度港簡聲再字第1 號裁定開始再審，本院北
港簡易庭認不宜依簡易判決處刑（案號：98年度港簡再字第1號
），移送本院刑事庭，改依通常程序，判決如下：
    主  文
劉雪雲無罪。
    理  由
一、聲請簡易判決處刑意旨略以：被告劉雪雲預見交付金融機構
    帳戶予他人使用，極可能被犯罪集團用以詐騙被害人匯款至
    該帳戶，竟仍基於幫助他人詐欺取財之不確定犯意，容任他
    人使用其帳戶以遂行詐騙他人財物，於民國96年12月7 日某
    時，在雲林縣麥寮鄉某處，將其前於96年10月19日向址設雲
    林縣北港鎮○○路96號之第一商業銀行北港分行所申設帳號
    為000-0000-00000000054號帳戶之存摺、提款卡，以新臺幣
    （下同）4,500 元之代價，交付予某姓名年籍均不詳之成年
    男子，且告知帳號密碼。該不詳男子輾轉將前開存摺、提款
    卡及密碼交付詐騙集團成員。該詐騙集團成員即於96年12月
    13 日 ，冒用檢察官之名義撥打鐘麗卿之電話，訛稱鐘麗卿
    所有之臺中神岡郵局帳戶遭人冒用，須將該郵局帳戶之款項
    轉移至指定帳戶保管，使鐘麗卿不疑有他而陷入錯誤，於12
    月13 日 上午11時許，前往南投縣竹山鎮○○路○段2 號之
    竹山郵局，匯款1,150,000 元至劉雪雲之前開帳戶。因認被
    告涉犯刑法第30條第1 項、第339 條第1 項幫助詐欺取財罪
    嫌等語。
二、按犯罪事實應依證據認定之，無證據不得認定犯罪事實，不
    能證明被告犯罪者，應諭知無罪之判決，刑事訴訟法第154
    條第2 項、第301 條第1 項分別定有明文。又刑事訴訟法第
    161 條第1 項規定：檢察官就被告犯罪事實，應負舉證責任
    ，並指出證明之方法。因此，檢察官對於起訴之犯罪事實，
    應負提出證據及說服之實質舉證責任。倘其所提出之證據，
    不足為被告有罪之積極證明，或其指出證明之方法，無從說
    服法院以形成被告有罪之心證，基於無罪推定之原則，自應
    為被告無罪判決之諭知，最高法院92年臺上字第128 號判例
    可資參照。
三、公訴人認被告涉有上開犯嫌，無非以鐘麗卿之警詢筆錄、翁
    進安之檢察官訊問筆錄；郵政跨行匯款申請書影本、第一商
    業銀行北港分行帳號00000000000 號帳戶之各類存款開戶暨
    往來業務項目申請書、未登摺帳項查詢清單影本、南投縣政
    府警察局竹山分局竹山派出所受理詐騙帳戶通報警示簡便格
    式表各1 紙，及被告於警詢、檢察官訊問之供述等為其論據
    。
四、訊據被告劉雪雲固坦承其與翁進安係同居人，於96年10月19
    日與翁進安一同前往第一商業銀行北港分行，以其名義申辦
    帳號為000-0000-00000000054號帳戶之存摺、提款卡，於開
    戶後上開存摺、提款卡均交給翁進安，於97年12月7 日在雲
    林縣麥寮鄉，翁進安將上開存摺、提款卡、密碼以4,000 元
    或4,500元之代價交給一名身穿黑衣之男子，並將其中2,000
    元交給被告之事實，惟堅決否認有何共同幫助詐欺取財之犯
    行，辯稱：被告原係印尼人，於86年5 月2 日始取得中華民
    國國籍，能聽、說國語，但不識字，辦存摺、提款卡及交付
    存摺、提款卡均由翁進安決定，被告並不清楚情形，又翁進
    安動輒毆打被告，被告僅能聽從，不敢反抗等語。
五、經查：
    (一)被告劉雪雲原係印尼籍，因嫁給陳進發（已歿），於86年
      5 月2 日取得中華民國國籍，其後與翁進安同居10餘年，
      於96年10月19日與翁進安（所涉詐欺犯行業經本院北港簡
      易庭於98年1 月29日以97年度港簡字第272 號判處有期徒
      刑6 月確定）一同前往第一商業銀行北港分行，以被告名
      義申辦帳號為000-0000-00000000054號帳戶之存摺、提款
      卡，於開戶後上開存摺、提款卡均交給翁進安，於97年12
      月7 日在雲林縣麥寮鄉，翁進安將上開存摺、提款卡及密
      碼以4,500 元代價交給一名身穿黑衣之不詳男子，並將其
      中2,000 元交給被告。該不詳男子輾轉將前開存摺、提款
      卡及密碼交付詐騙集團成員，該詐騙集團成員即於96年12
      月13日，冒用檢察官之名義撥打鐘麗卿之電話，詐稱鐘麗
      卿所有之臺中神岡郵局帳戶遭人冒用，須將該郵局帳戶之
      款項轉移至指定帳戶保管，鐘麗卿誤信為真，依照指示於
      96 年12 月13日上午11時許，前往南投縣竹山鎮○○路○
      段2 號之竹山郵局，匯款1,150,000 元至劉雪雲之前開帳
      戶，旋經提領其中100,000 元，其餘1,050,000 元及時扣
      住而未遭提領之事實，業據鐘麗卿於警詢（97年度再字第
      1 號卷第10頁及其背面，下稱偵卷(二)）、翁進安於檢察官
      訊問時（97年度他字第537 號卷第32頁至第34頁，下稱偵
      卷(一)）陳述明確，並有郵政跨行匯款申請書影本、第一商
      業銀行北港分行帳號00000000000 號帳戶之各類存款開戶
      暨往來業務項目申請書、未登摺帳項查詢清單影本、南投
      縣政府警察局竹山分局竹山派出所受理詐騙帳戶通報警示
      簡便格式表各1 紙（偵卷(二)第13頁背面至第16頁背面）附
      卷可考，復為被告所坦認在卷，可以認定。
    (二)難認被告有幫助詐欺之未必故意：
      1.被告係被動開設帳戶，開戶後存摺、提款卡均由翁進安
        保管：
        翁進安前於97年5 月28日檢察官訊問時供稱：「劉雪雲
        的部分確實是我做的，她只有去申辦帳戶而已。」（偵
        卷(一)第33頁）；復於本院98年6 月3 日審理時具結證稱
        ：「（問：是否記得劉雪雲辦這個第一商業銀行北港分
        行帳戶你是否有去？）有，我帶他去的，還有一個朋友
        一起去。」、「（問：劉雪雲為何要去辦這個帳戶？）
        平常賣豬肉，有提款卡要領比較方便。我不是替劉雪雲
        說什麼，那時候是我要賣帳戶，我那時候施用毒品沒有
        錢，地下錢莊10天還要繳納6,000 元利息，因此有賣帳
        戶的動機，被告劉雪雲不知道，是我騙她，讓她去辦。
        」、「（問：你怎麼跟被告說的？）說辦本簿子要寄錢
        或是怎麼比較方便。」、「（問：她第一銀行帳戶辦好
        之後，帳戶誰使用？）簿子拿給我，我拿去給對方。辦
        好出來1 、2 天我就拿去給對方了。」（本院98年6 月
        3 日審理筆錄第6 至8 頁）等語。核與被告於97年5 月
        28日檢察官訊問時陳稱：「（問：你難道不是本人去第
        一銀行北港分行申請帳戶的？）是翁進安載我去的，要
        填資料都是他寫的，要我簽名的地方才由我簽，我只會
        簽名，其他的我都看不懂。」、「（問：是不是翁進安
        跟你去第一銀行北港分行的帳戶申辦，所以他才知道你
        的密碼？）是的，所有的東西都是他保管。」（偵卷(一)
        第35頁）等語相符。顯見被告係因翁進安以「辦存摺寄
        錢比較方便」之藉口要求，始與翁進安一同前往開戶，
        且因不識字，只會簽自己的名字，其他都是由翁進安填
        寫，存摺及提款卡辦出來也都交給翁進安，被告連密碼
        都不知道等情。
      2.被告陪同翁進安交付存摺、提款卡之過程：
        (1)翁進安前於97年5 月28日檢察官訊問時供稱：「她【
          指被告】的第一銀行北港分行的帳戶是我交給地下錢
          莊借錢。」（偵卷(一)第32頁）；於本院98年6 月3 日
          審理時具結證稱：「（問：劉雪雲說她有一起去【交
          存摺、提款卡等】？）一起去，她不知道，很久了，
          我也模糊了，…，事情很久了，是我自己去的或是她
          跟我去的，尤其又有施用毒品不清楚。」（本院98年
          6 月3 日審理筆錄第6 頁）等語。因事隔久遠，翁進
          安就究竟單獨交付或與被告一同前往交付存摺、提款
          卡等已記憶不清，遑論交付當時之情形。
        (2)被告則於96年12月18日警詢時供稱：「我於96年12月
          7 日在麥寮鄉（詳細地點不詳），買的人我只見過1
          次沒有印象，用途我不清楚，賣存摺及金融提款卡的
          代價2 星期4,000 元。」（偵卷(二)第11頁背面）；於
          97年5 月28日檢察官訊問時陳稱：「（問：你是否知
          道翁進安把帳戶等資料交給地下錢莊或詐騙集團？）
          我都不知道。」、「我完全不知情，我沒有收到好處
          。」（偵卷(一)第35頁）；於本院98年5 月12日準備程
          序時供稱：「這個簿子他拿4,000 元賣了，他拿給我
          2,000 元，不是我拿去賣的，是翁進安拿去賣的，我
          也不認識那些人。簿子也是帶我去辦的。」、「他當
          時叫我在7-11那裡等，他販賣簿子的時候我有一起去
          ，我不知道他要做什麼，我不是臺灣人，所以我不知
          道這是犯法。」、「（問：他簿子賣給誰，你是否有
          看到？）1 個年輕人，我看不清楚。1 個高高的人，
          他就說你在旁邊就好，他說叫我去那裡等，他們說什
          麼我不清楚，我不知道。」（本院卷第19頁）；末於
          本院98年6 月3 日審理時供述：「他【指翁進安】叫
          我去麥寮24小時那邊【指7-11】等買飲料，叫我帶2
          個小孩去繞繞，他在一部發財車上面等，我看到1 個
          年輕人高高的有戴帽子，臉部看不清楚，翁進安就叫
          我進去24小時商店，我與他們有1 間房子多的距離。
          他說他拿那本簿子沒有關係，我有向他要回來，我說
          我有2 個小孩要養，翁進安說沒有關係，2 個星期就
          拿回來了。」（本院卷98年6 月3 日審理筆錄第13頁
          ）等語。由此可見，翁進安固然沒有特地避開被告，
          仍和被告以及被告2 個孩子一同前往，但是在重要的
          交付存摺及提款卡等物時，翁進安則將被告支開，單
          獨地和該名年輕人接觸。
      3.翁進安事後對被告加以安撫、解釋：
        翁進安於本院98年6 月3 日審理時具結證稱：「（問：
        你怎麼跟她【指被告】講？）我說我拿簿子去用，自然
        就有錢這樣。」、「我拿她的簿子什麼動機她不知道，
        她是從印尼來的，我們這邊什麼詐騙集團她都不懂…。
        」、「（問：你是有跟被告講地下錢莊拿去洗錢沒有關
        係？）她完全不知道，我說簿子給我用，自然就有錢用
        。」、「算是好聽的話，我跟她拿簿子，我怕她生氣，
        我有跟她講過電視股票洗錢的事情。」、「（問：你到
        底怎麼跟被告講的？）忘記了，這麼久了。」（本院98
        年6 月3 日審理筆錄第6 、9 頁）等語。核與被告於97
        年5 月28日檢察官訊問時陳稱：「（問：既然如此，為
        何你之前在警詢及偵訊都承認是你交出去第一銀行北港
        分行的帳戶？）因為我與他同居，我收到通知單時，他
        教我照他的意思去說。」、「他都用打的，所以我只好
        照他的意思說。我有時候都被他抓去撞牆壁。」（偵卷
        (一)第35頁背面至第36頁）；於本院98年5 月12日準備程
        序時供稱：「（問：你是他拿簿子給人家之前你知道還
        是之後才知道的？）之後才知道的，是我看電視之後才
        知道。」、「（問：你何時知道他簿子拿給人家販賣
        4,000 元？）他當時叫我在7-11那裡等，他販賣簿子的
        時候我有一起去，我不知道他要做什麼，我不是臺灣人
        ，所以我不知道這是犯法。」（本院卷第19頁）；末於
        本院98年6 月3 日審理時供述：「…他【指翁進安】說
        他拿那本簿子沒有關係，我有向他要回來，我說我有2
        個小孩要養，翁進安說沒有關係，2 個星期就拿回來了
        。」、「我是看到電視有在報，但是似懂非懂，但是翁
        進安都覺得無所謂，我也不知道那個罪這麼重，翁進安
        是跟我講那個沒有關係，是簿子拿去用而已。」、「（
        問：簿子被那個人拿去你才這樣跟他講？）不是，我看
        到電視，但是看得似懂非懂。」、「（問：簿子被他拿
        去多久，你才這樣跟他講？）1 個星期。」（本院卷98
        年6 月3 日審理筆錄第13頁）等語相符。可以看出翁進
        安和被告的相處中，翁進安是非常強勢的，難以容忍被
        告未依其指示行事。並且，當翁進安將被告的存摺、提
        款卡交給不詳年輕人後，被告事隔多日，看到新聞在報
        導，感覺到疑惑、不安時，翁進安即以「沒關係」、「
        有錢可用」、「2 個禮拜存摺就回來了」等語搪塞、安
        撫被告。
      4.難以期待被告對於時事及法律具備與常人相同之理解能
        力與警覺：
        翁進安前於97年5 月28日檢察官訊問時供稱：「她【指
        被告】不知道嚴重性，因為她是外籍人士，其實我也不
        知道事情的嚴重性。」（偵卷(一)第33頁）；復於本院98
        年6 月3 日審理時具結證稱：「她是從印尼來的，我們
        這邊什麼詐騙集團她都不懂…。」、「（問：被告來臺
        灣多久？）14、5 年了…。」（本院98年6 月3 日審理
        筆錄第6 、10頁）等語。核與被告於97年5 月28日檢察
        官訊問時具結證稱：「…我只會簽名，其他的我都看不
        懂。」（偵卷(一)第35頁）；於本院98年5 月12日準備程
        序時供稱：「他當時叫我在7-11那裡等，他販賣簿子的
        時候我有一起去，我不知道他要做什麼，我不是臺灣人
        ，所以我不知道這是犯法。」、「（問：被告來臺灣多
        久了？）我82年來的。」（本院卷第19頁）；末於本院
        98年6 月3 日審理時供述：「我是看到電視有在報，但
        是似懂非懂，但是翁進安都覺得無所謂，我也不知道那
        個罪這麼重，翁進安是跟我講那個沒有關係，是簿子拿
        去用而已。」（本院卷98年6 月3 日審理筆錄第13頁）
        等語相符。可見被告來到臺灣10餘年，聽力及表達能力
        均無障礙，於本院開庭時亦不需要透過通譯，即可以相
        當流暢之閩南語表達，也聽得懂國語。然而，聽和說雖
        然能透過日常生活熟練，但被告並未學習中文，而除了
        能寫自己的名字之外，並不識字，因而於收看新聞時，
        除了畫面之外，其他均透過聽聞新聞報導，據以理解內
        容，才會發生被告自述之「似懂非懂」的情形。再者，
        即便被告能聽能說，也不代表被告對於較為艱難之字眼
        如「洗錢」、「詐騙」、「人頭帳戶」，就能精準的掌
        握其意，很可能就算聽過，也只是略知一二，甚至有所
        誤解。更何況，將自己的帳戶提供他人作為詐欺取財之
        用，非如殺人、放火等一般人常見且明確知道違反法律
        之行為，而在這種情況下，更難以期待被告對於時事及
        法律具備與常人相同之理解能力與警覺。
      5.準此，被告既原為印尼籍人士，雖然到臺灣已經10餘年
        ，取得我國國籍，並能聽、說閩南語及簡單國語，然而
        並不識字，難以期待被告對於時事及法律具備與常人相
        同之理解能力與警覺。再者，被告和翁進安同居期間，
        均依從翁進安之指示行事，不敢反抗，並被動地經翁進
        安要求而一同開戶，開戶後即將存摺及提款卡交付翁進
        安使用，其後翁進安與被告一同前往交付時，又將被告
        支開到旁邊的便利商店，被告雖然目睹一切，但未必能
        理解，即便其後看到新聞感覺疑惑，翁進安亦以「沒關
        係」等語加以安撫，可以看出翁進安雖然沒有積極的隱
        瞞被告，但也不願意對被告說明，而一味以藉口搪塞，
        在這種情況下，實難僅因被告一同前往開戶，及目睹翁
        進安交付存摺及提款卡等物，並經翁進安交付2,000 元
        ，即遽謂被告具備幫助詐欺之未必故意，或與翁進安間
        有犯意聯絡存在。
六、從而，本件被告雖然開設帳戶，並由翁進安將上開帳戶存摺
    、提款卡等物交付不詳年輕人，而遭詐騙集團用以詐欺取財
    之用，惟因前述種種情狀，難以認定被告有幫助詐欺取財之
    未必故意存在，也難以認定被告與翁進安間有犯意聯絡，尚
    難以幫助詐欺相繩，是公訴人所提出之證據，或其指出證明
    之方法，未能使本院之心證達到確信其為真實之程度，就被
    告是否涉犯本件犯行，仍有合理懷疑之存在，揆諸前揭法條
    及判例意旨，自應為被告無罪判決之諭知。
七、適用之法律：刑事訴訟法第452 條、第301 條第1 項，作成
    本判決。
本案經檢察官郭俊男到庭執行職務
中    華    民    國    98    年    6     月    17    日
                  刑事第三庭審判長法  官  林輝煌
                                  法  官  蕭雅毓
                                  法  官  李貞瑩
以上正本證明與原本無異。
如不服本判決應於收受判決後10日內向本院提出上訴書狀，並應
敘述具體理由；其未敘述上訴理由者，應於上訴期間屆滿後20日
內向本院補提理由書（均須按他造當事人之人數附繕本）。「切
勿逕送上級法院」。
                                  書記官  金雅芳
中    華    民    國    98    年    6     月    17    日

司法院資訊處製作；財團法人民間司法改革基金會備份。
